臺灣高等法院刑事判決　　　　　　　　　　　　　九十三年度上訴字第一八三三號
　　上　訴　人
　　即　被　告　丁○○
右上訴人因恐嚇等案件，不服臺灣士林地方法院九十二年度訴字第二八三號，中華民
國九十三年五月十三日第一審判決（起訴案號：臺灣士林地方法院檢察署九十一年度
士核退字第四五五號），提起上訴，本院判決如左：
    主  文
原判決撤銷。
丁○○共同意圖為自己不法之所有，以恐嚇使人將本人之物交付，累犯，處有期徒刑
壹年。
    事  實
一、丁○○於八十三年間曾犯肅清煙毒條例案件，經台灣士林地方法院判處有期徒刑
    四年，嗣又因竊盜案件經台灣士林地方法院判處有期徒刑一年四月，經更定執行
    刑為有期徒刑五年，於八十五年二月十日假釋出獄，嗣因縮短刑期於八十八年二
    月二十四日執行完畢，仍不知悔改，與丙○○（另案由檢察官偵查，通緝中），
    基於恐嚇取財之犯意聯絡與行為分擔，於九十一年四月十八日晚間七時許，推由
    丁○○自費搭乘計程車至臺北縣汐止市○○街四十五號四樓林慶義（案發後已改
    名為乙○○）住處樓下，向乙○○佯稱欲幫乙○○向甲○○催討債務，乙○○不
    疑有詐，乃駕駛其所有之車號ＣＱ-８５４０號自小客車，搭載丁○○一同至臺
    北市○○區○○路三段一五三號甲○○所經營之汽車商行與汽車修理廠（因懸掛
    之招牌為「冠鋐汽車修理廠」，以下稱「冠鋐汽車修理廠」），於乙○○下車後
    ，即由事先在現場等候之丙○○將乙○○帶往該修理廠二樓，丁○○、甲○○在
    樓下泡茶，丙○○帶乙○○上二樓後，向乙○○宣稱乙○○欠伊新台幣（以下同
    ）十八萬元，經乙○○表示並未欠錢後，丙○○即以「如不給錢，即要你一手一
    腳。」等語恫嚇乙○○，並自行起意傷害動手毆打乙○○，致乙○○受有額頭擦
    傷一乘一公分、左大腿擦傷五乘一公分、右膝擦傷三乘一公分及左胸挫傷之傷害
    ，因丙○○毆打乙○○發生很大之聲響，在樓下之丁○○、甲○○即上二樓，俟
    乙○○心生恐懼後，丙○○即要甲○○取來空白汽車買賣合約書，甲○○明知乙○○遭丙○○毆打，心生恐懼之情形下，竟與丙○○、丁○○二人，基於共同為
    自己不法所有之犯意聯絡，持來空白之汽車買賣契約書，丙○○即強迫乙○○簽
    訂甲○○所提供之汽車買賣合約書，逼迫乙○○將其所有之車號ＣＱ-８５４０
    號自小客車先讓渡予丁○○（即以丁○○為買受人），由甲○○擔任買賣之見證
    人，並限乙○○於三日內，以現款贖回該車，乙○○迫於無奈，不得不於汽車買
    賣合約書之出賣人處簽名，並交出該自小客車。丁○○於取得該自小客車後乃於
    同日晚間十一時許，駕駛該車載乙○○回汐止市○○街，乙○○雖要求開回該車
    ，但丁○○不許，要求乙○○想辦法籌錢贖車，並旋即將該自小客車開走，第二
    天乙○○即將上開小客車交付丙○○，並由丙○○變賣上開小客車，嗣經乙○○
    報警，為警循線查悉上情。
二、案經林慶義訴由及臺北市政府警察局北投分局報告臺灣士林地方法院檢察署檢察
    官偵查起訴。
    理  由
一、據上訴人即被告丁○○固坦承於上開時地，與乙○○一同前往甲○○之修車廠等
    情不諱，惟矢口否認前揭犯行，辯稱伊僅知乙○○對丙○○負有債務，不知丙○○會恐嚇乙○○，且未聽聞丙○○恐嚇乙○○「如不給錢，即要你一手一腳」等
    語，當伊獲悉乙○○要將其所有自小客車讓渡予丁○○時，伊有詢問乙○○是否
    真意，乙○○有點頭示意，當時因大家都認為伊比較公正，乃要伊擔任汽車之買
    受人，嗣後乙○○欲回家時因無車錢，伊乃以該自小客車送乙○○回汐止，因該
    車已讓渡與丙○○，伊乃將車開回交給丙○○云云。經查：
  (一)被告丁○○如何向乙○○謊稱欲幫其向甲○○催討債務，而將乙○○騙至「冠鋐
    汽車修理廠」等情，業經告訴人乙○○偵查中指訴甚詳（見偵查卷四０頁）於原
    審中告訴人歷次庭訊亦均如是指述，被告於偵查中供稱：「丙○○拿票說林慶義
    欠他八萬多元，丙○○帶我去找林慶義，當天叫我帶林慶義去『冠鋐汽車修理廠
    』，當天下午七、八點，我與林慶義至汽車修理廠」（見偵查卷一一三頁），嗣
    於原審第一次調查時，被告供述：「（那天用何名義邀林慶義出來？）我告訴他
    林慶義是否欠甲○○的錢，他說有，我說大家都是朋友，大家來處理處理」，「
    （是誰要你載林慶義至冠鋐汽車修理廠？）是丙○○，因為丙○○告訴我林慶義
    欠丙○○幾萬元」，「（丙○○要你去載林慶義，何以載至甲○○那裡？）因為
    丙○○說林慶義也有欠甲○○的錢」（見原審卷廿九、三十頁）、惟於原審九十
    三年四月八日審判期日，檢察官問「到底誰欠誰錢？」，證人丙○○於原審證稱
    ：「我從來沒說林慶義有欠我錢，是甲○○有欠林慶義十八到廿二萬元左右」，
    告訴人稱：「甲○○欠我錢，我沒欠丙○○錢，但丙○○一直說我欠他十八萬」
    ，被告稱：「我去找乙○○（原名林慶義）前我是知道甲○○欠林慶義錢，當天
    到了冠鋐汽車修理廠才聽丙○○說，是林慶義欠丙○○錢」（見原審卷一六四、
    一六五頁），嗣於原審九十三年四月二十九日審判期日，被告又稱：「（當天如
    何知道乙○○住址？）乙○○的地址是丙○○告訴我的，叫我去找乙○○，找乙○○來處理乙○○欠丙○○的債務，欠多少錢我不知道」，「（為何乙○○去冠
    鋐汽車修理廠？）因為當時提到甲○○有欠他的錢，所以我就提議說乾脆先到冠
    鋐汽車修理廠去解決」（見原審卷二一七頁），而證人甲○○於偵查中即供述：
    「林慶義於八十八年十一月間曾和我合夥開汽車修理廠，他於八十九年四月間就
    跟我拆夥，經雙方結算，我共欠他十八萬元整，但我有先還他七萬元，還欠他十
    一萬元」（見偵查卷五九頁），於原審中證人甲○○證稱：「我欠乙○○十八萬
    元和丁○○、丙○○一點關係都沒有」（見原審卷一九三頁）。由以上可證，證
    人甲○○確係積欠告訴人金錢，而丙○○對告訴人並無債權存在，被告邀約告訴
    人前往甲○○之汽車修理廠之原因亦係為甲○○積欠告訴人債務之事甚明，惟告
    訴人前往甲○○之汽車修理廠後，竟遭丙○○以欠錢為由，恐嚇交出汽車（詳後
    述），參以被告就此部分之供述於偵查與原審審理中，前後之供述不一，顯見被
    告於邀約告訴人前往甲○○工廠之時所稱要向甲○○催討債務一節，係欺騙告訴
    人之說詞，其真實之用意係代丙○○邀約告訴人出來至甲○○工廠，亦即，被告
    於邀約告訴人之初，即與丙○○有犯意之聯絡。又被告已經自承邀請乙○○至甲○○修理廠是受丙○○之託，此部分亦有通聯紀錄附於偵查卷可查。
  (二)被告帶告訴人至冠鋐汽車修理廠後，丙○○隨即出現，此業經告訴人陳明，而丙○○於原審審理中亦稱：「我當天看到林慶義跟被告一起到修理廠」（見原審卷
    一三六頁），可證證人丙○○早於被告與告訴人到場之前即在該處等待。又告訴
    人到修理廠後，由丙○○帶往修理廠二樓，其間丙○○恐嚇告訴人稱如不給錢就
    要告訴人一手一腳等語，於告訴人不從時，且毆打告訴人等情，復經告訴人指述
    甚詳，丙○○於原審審理時固否認之，惟被告及證人甲○○均證稱，確實聽到修
    理廠二樓有打架的聲音，且見告訴人有遭毆打之情形，依被告供稱：「（你與甲○○在樓下，有無聽到樓上有無動靜？）我們聽到樓上乒乓的聲音，所以我們就
    衝上樓去，發現他們兩人有拉扯，而林慶義被丙○○壓住肩膀，林慶義有被丙○○打了幾下」，甲○○證稱：「（他們在二樓發生什麼事？）二樓有很吵的聲音
    ，應該是他們在打架，因為地板很大聲」，「（上去時看到什麼？）我上去時看
    到乙○○好像有被打過的表情」（見原審卷三十頁、一九四頁），參以告訴人確
    實受如事實欄所載之傷害，亦有告訴人提出的診斷書一紙在卷可稽（見偵查卷六
    五頁），可證丙○○除對乙○○恐嚇稱如不給錢要一手一腳外，尚出手毆打告訴
    人無訛。
  (三)告訴人迫於無奈，乃同意以其所有之ＣＱ─八五四０號自用小客車，交付與丙○○「抵債」，丙○○遂要甲○○取出汽車買賣契約書（可複寫），載明告訴人出
    賣該車之旨，並以被告為買受人，甲○○為見證人，凡此亦經告訴人指述甚詳，
    而被告、證人甲○○亦均坦承上情不諱，就此部分被告辯稱：伊只是和事佬，因
    為比較好，所以買受人才寫伊云云，惟查，被告於案發之日先誘使告訴人至甲○○之修理廠於先，見告訴人遭丙○○毆打於後，仍然願為汽車買賣契約之買受人
    ，除可證其明知丙○○對乙○○無債權之外，亦與丙○○同有不法所有之意圖，
    況被告於案發之日，因告訴人無錢返家，由被告駕駛告訴人之車送告訴人回家，
    被告不同意告訴人將車子開回家，依告訴人所言：「（車子不是你的，為什麼不
    一起回去？）我說車子要開回去，他（指被告）說他是和事佬，所以不讓我開回
    去」，「（有無跟丁○○說車子是你的？）他說他是和事佬，他要我把錢拿過去
    ，才能贖回車子」，「（有沒有跟丁○○說是他們欠你錢，不是你欠他們錢？）
    我有跟他說，他說那是你們的事，你們要自己處理」（見原審卷四八頁、四九頁
    ），被告對此亦直承不諱，顯見被告不僅配合丙○○，亦積極不讓告訴人取回自
    己之小客車。
  (四)查「共同正犯之意思聯絡，不限於事前有所協議，其於行為當時，基於相互之認
    識，以共同犯罪之意思參與者，亦無礙於共同正犯之成立。最高法院著有七十三
    年台上字第一八八六號判例可參。被告與甲○○雖未曾出口恐嚇告訴人，亦未動
    手毆打告訴人，且甲○○之事先雖不知被告與丙○○將帶乙○○至其修車廠，但
    甲○○於知悉丙○○動手毆打告訴人後，告訴人迫於無奈，始同意簽買賣契約書
    一節，亦知之甚詳，此觀其於原審證述：「（當時上樓有無制止丙○○、丁○○
    不能出事？）有，我說這裡這修理廠不能出任何事」，「（後來有無簽買賣契約
    ？）有，空白合約是向我拿的，後來我有問乙○○車子是否要賣合丁○○，他點
    頭，叫我當見證人」，「（為何當見證人？）丙○○說乙○○的車子要賣給丁○○。我有問乙○○車子要賣給丁○○嗎，他點點頭」，「（車子是何人所有？）
    乙○○所有」，「（為何丙○○說要賣？）我也覺得奇怪」，「（這是在聽到打
    架之前或之後發生的事情？）打架後發生的」，「（既然打架了，你還當見證人
    ？）乙○○他有點頭」，「（你是聽到乙○○欠丙○○十八萬為何是賣給丁○○
    十八萬元？）丙○○和我說乙○○欠丙○○錢，我也覺得奇怪」，「（當天丙○○為何在買賣契約上沒有簽名？）他可能是做賊心虛吧」（見原審卷一九二至二
    ０五頁），可證甲○○於丙○○動手毆打告訴人後，亦知悉丙○○要求告訴人賣
    車係不法恐嚇取得之財物，其竟提供空白契約書為丙○○完成取得財物之行為，
    尚且擔任此一「買賣」之見證人，可證甲○○於丙○○要求提供空白之汽車買賣
    契約書時起，與被告、丙○○亦有犯意之聯絡及行為之分擔。
  (五)被告於案發之日駕駛告訴人之小客車載告訴人回家後，即保管上開車輛，並於次
    日交付予丙○○，已經被告供明，而上開小客車經本院函查交通部公路總局台北
    區監理所基隆監理站結果，目前仍登記於告訴人之名下，此有該監理站九十三年
    八月十八日函一紙在本院卷可查，雖然如此，但告訴人與被告均一致供述，上開
    小客車實際上已經丙○○處分出售於他人，由此可證被告所言，上開小客車已經
    交付丙○○一節應非虛偽。至被告於本院審理中，請求傳喚證人甲○○，然查證
    人甲○○地方法院審理時，已經交互詰問，且所證述之內容已經清楚，本院認無
    傳喚之必要，至丙○○已經檢察官通緝而傳喚無著，附此敘明。
  (六)綜上所述，被告明知告訴人未積欠丙○○債務，竟與丙○○於事先謀議誘使告訴
    人至甲○○修理廠，由丙○○施以恐嚇，再基於不法所有之犯意，迫使告訴人將
    其所有之小客車立買賣契約書出賣，而甲○○明知告訴人遭丙○○毆打，上開小
    客車係丙○○所要取得之財物，且被告與告訴人間無債權債務關係，竟見證告訴
    人將車輛出賣予被告，彼等之犯行事證明確，自應依法論科。
二、按「刑法上恐嚇取財罪之『恐嚇』，固係指以危害通知他人，使該人主觀上生畏
    佈心之行為，然此危害之通知，並非僅限於將來，其於現時以危害相加者，亦應
    包括在內，即使出之以強暴、脅迫，倘被害人尚有相當之意思自由，而在社會一
    般通念上，猶未達於不能抗拒之程度者，仍屬『恐嚇』之範疇，至於危害通知之
    方法，亦無限制，無論明示之言語、文字、動作或暗示之危害行為，苟已足使對
    方理解其意義之所在，並足以影響其意思之決定與行動自由者均屬之」，最高法
    院著有九十年度台上字第六三六號判決可參，丙○○雖於上開時地動手毆打告訴
    人，係現在不法之侵害，但其手段尚未使告訴人致不能抗拒之程度，此由告訴人
    所受之傷勢不重可以判斷，此外，丙○○亦恐嚇告訴人，如告訴人不從將取其一
    手一腳恐嚇等情，核被告所為係犯刑法第三百四十六條第一項之恐嚇取財罪。被
    告就上開犯行與丙○○、甲○○有犯意聯絡，行為分擔，為共同正犯。公訴人認
    被告係犯刑法第三百四十六條第一項、第三項之恐嚇取財未遂罪，尚有未洽，應
    變更檢察官所引起訴法條。查被告於八十三年間曾犯肅清煙毒條例案件，經台灣
    士林地方法院判處有期徒刑四年，嗣又因竊盜案件經台灣士林地方法院判處有期
    徒刑一年四月，經更定執行刑為有期徒刑五年，於八十五年二月十日假釋出獄，
    嗣因縮短刑期於八十八年二月二十四日執行完畢，有本院全國到案紀錄表可稽，
    於有期徒刑執行完畢後五年內再犯本罪，為累犯，應依法加重其刑。
三、原審就被告論罪科刑，固非無見，惟查：(一)被告於八十三年間所犯肅清煙毒條例
    等罪，所處有期徒刑依執行指揮書固於八十八年三月十八日執行完畢，惟因累進
    處遇於八十八年二月二十四日即縮刑期滿執行完畢，此已記載於被告之全國前案
    紀錄表，原判決不察，仍記載於八十八年三月十八日執行完畢，尚有未洽；(二)共
    同正犯甲○○參與犯罪之時間，依卷內之證據，僅能證明自丙○○要求書立汽車
    買賣契約書之時起，在此之前，依卷內證據，並不能證明甲○○與丙○○、被告
    二人有事先之謀議，原判決就甲○○何時參與犯罪，未予說明，逕自認定自犯行
    伊始即參與，亦有未洽。被告上訴否認犯罪固無可取，惟原判決既有可議，自應
    由本院撤銷原判決予以改判。爰審酌被告前科累累，素行不佳，此次配合丙○○
    以恐嚇取財之方式，強使未負有債務之告訴人交付自用小客車，犯罪後否認犯行
    ，態度不佳，及告訴人自用小客車係一九九七年二月出廠，距為被告等犯罪之九
    十一年止，為五年之車齡之汽車，且為排氣量一千五百ＣＣ之小客車，所餘價值
    應該不至太高，及被告犯罪後自己並無所得等一切情狀，量處有期徒刑一年。
四、公訴意旨另以：於前揭時地乙○○到達「冠鋐汽車修理廠」下車後，被告丁○○
    即夥同在場等待之丙○○，共同將乙○○帶往該修理廠二樓，於限制乙○○之行
    動自由後，並共同動手毆打乙○○，致乙○○受有額頭擦摥一乘一公分、左大腿
    擦傷五乘一公分、右膝擦傷三乘一公分及左胸挫傷之傷害。至同日晚間十一時許
    ，被告丁○○始駕駛上開自小客車載乙○○回汐止市，前後計限制乙○○行動自
    由約四小時，因認被告丁○○與丙○○共涉刑法第二百七十七條第一項之傷害罪
    、第三百零二條之私行拘禁罪，與前揭有罪之恐嚇取財罪間有方法結果之牽連關
    係云云。
  (一)訊據被告丁○○矢口否認傷害及私行拘禁乙○○之犯行，辯稱：當時伊在「冠鋐
    汽車修理廠」之樓下，聽到樓上之打架聲才趕到樓上，看見丙○○摟住乙○○的
    脖子，乃將丙○○與乙○○二人拉開，且乙○○在二樓係與丙○○商談債務之事
    情，並無私行拘禁或限制乙○○之行動自由等語。
  (二)公訴意旨認被告丁○○涉有傷害及私行拘禁犯行，無非以被害人乙○○之驗傷診
    斷證明書一紙，及遲至晚上十一時始將被害人乙○○送回汐止為其論據。
  (三)經查被害人乙○○係在被告告以向甲○○催討債務之前提下自願前往修理廠，且
    到達「冠鋐汽車修理廠」下車後，僅由丙○○一人將乙○○帶至二樓，出手毆打
    乙○○者亦僅丙○○一人，被告丁○○、證人甲○○聞打架聲後，趕上二樓，被
    告並將丙○○與被害人乙○○拉開等情，業經被害人乙○○陳述明確，核與被告
    丁○○所辯情節相符，足徵出手傷害被害人乙○○者，僅係丙○○一人，此部份
    毆打傷害被害人乙○○之犯行，顯係丙○○自行起意，尚無積極證據足以證明被
    告丁○○與丙○○對傷害乙○○有犯意聯絡或行為分擔，此部分被告丁○○犯罪
    不能證明。次查刑法第三百零二條之剝奪他人行動自由罪，係以私行拘禁或以其
    他非法方法，剝奪人之行動自由為構成要件，本件據被害人乙○○所陳，被告丁○○與丙○○、甲○○三人並未對其私行拘禁，亦未有以其他非法方法剝奪其行
    動自由，其之所以不敢離開「冠鋐汽車修理廠」二樓，據其陳稱，係因：「因為
    在二樓鐵皮屋沒有地方逃跑」、「被打後怕得要命，不敢逃跑」、「丙○○也有
    恐嚇我說看我多會跑，每次打電話到我家都不接電話。」等語，然查被害人乙○○係由「冠鋐汽車修理廠」一樓上樓梯至二樓，並無人阻擋其下樓，其自可由原
    路下一樓離去，並非無處可逃，其之所以不敢離去，顯係因被打後怕得要命，不
    敢擅自離開，純是其自己個人害怕之心理因素所致，至於所稱丙○○恐嚇說看被
    害人乙○○多會跑，每次打電話到被害人家都不接電話等語，其意乃指丙○○數
    次打電話找被害人乙○○，乙○○都不接電話，如今總算被找到且為被告丁○○
    騙來「冠鋐汽車修理廠」，觀諸上情被告丁○○、丙○○、甲○○並未拘禁被害
    人乙○○，亦未以何方法限制被害人乙○○之自由，是被告丁○○所為核與刑法
    第三百零二條之剝奪他人行動自由罪之構成要件有間，自不得以該罪責相繩。公
    訴意旨認此傷害及私行拘禁部分與前揭有罪之恐嚇取財罪間有方法結果之牽連關
    係，為裁判上一罪，爰不另為無罪之諭知。
據上論斷，應依刑事訴訟法第三百六十九條第一項前段、第三百六十四條、第二百九
十九條第一項前段、第三百條、刑法第二十八條、第三百四十六條第一項、第四十七
條，罰金罰鍰提高標準條例第一條前段，判決如主文。
本案經檢察官周誠南到庭執行職務。
中　　　華　　　民　　　國　　九十三　　年　　　十　　　月　　 二十 　　日
                              臺灣高等法院刑事第二十二庭
                                  審判長法  官  蔡　秀　雄
                                        法  官  蘇　素　娥
                                        法  官  周　占　春
右正本證明與原本無異。
如不服本判決，應於收受送達後十日內向本院提出上訴書狀，其未敘述上訴之理由者
並得於提起上訴後十日內向本院補提理由書（均須按他造當事人之人數附繕本）。
                                        書記官  葉　金　發
中　　　華　　　民　　　國　　九十三　　年　　　十　　　月　　 二十 　　日
附錄：本案論罪科刑法條全文
中華民國刑法第三百四十六條第一項
(單純恐嚇罪)
意圖為自己或第三人不法之所有，以恐嚇使人將本人或第三人之物交付者，處六月以
上五年以下有期徒刑，得併科一千元以下罰金。
